【裁判字號】    95,家抗,2
【裁判日期】    950302
【裁判案由】    指定管轄
【裁判全文】
臺灣高等法院臺南分院民事裁定  95年度家抗字第2號
抗  告  人  乙○○
相  對  人  甲○○
上列當事人間請求履行同居事件，抗告人對於中華民國94年12月
30日臺灣臺南地方法院所為移轉管轄裁定（94年度婚字第671 號
），提起抗告，本院裁定如下：
    主 文
原裁定廢棄。
    理  由
一、相對人在原審起訴主張：其於民國（下同）92年11月23日與
    抗告人，在南投縣竹山鎮中正新村6 號自宅結婚，婚後相對
    人努力工作，克盡一家之主之責任，詎抗告人於94年6 月26
    日藉故回娘家，將兩造所生之長子林芠霆棄置於家中不顧，
    相對人遂以存證信函催促抗告人回家盡為人妻母之責任，惟
    抗告人仍置之不理，爰依民法第1001條之規定，請求抗告人
    履行同居等語。
二、原審裁定略以：按婚姻無效或撤銷婚姻，與確認婚姻成立或
    不成立及離婚或夫妻同居之訴，專屬夫妻之住所地或夫、妻
    死亡時住所地之法院管轄；又訴訟之全部或一部，法院認為
    無管轄權者，依原告聲請或依職權以裁定移送其管轄法院；
    民事訴訟法第568條第1項前段、第28條第1 項定有明文。本
    件兩造婚後履行同居地點，在南投縣竹山鎮中正新村6 號，
    並未住過臺南，既為兩造所不爭執，並有戶籍謄本在卷足憑
    ，足認兩造婚後約定之住所，在南投縣竹山鎮中正新村 6號
    ，依上開民事訴訟法第568條第1項規定，本件履行同居訴訟
    亦應由臺灣南投地方法院管轄，相對人向無管轄權之原審起
    訴，顯係違誤，爰依職權將本件移送於該管轄法院等語。
三、抗告人抗告意旨則略以：按婚姻無效或撤銷婚姻，與確認婚
    姻成立或不成立，及離婚或夫妻同居之訴，雖專屬夫妻之住
    所地法院管轄；但訴之原因事實發生於夫或妻之居所地者，
    得由該居所之法院管轄，民事訴訟法第568條第1項定有明文
    。又夫妻住所，由雙方共同協議之，未為協議或協議不成時
    ，得聲請法院定之。法院為前項裁定前，以夫妻共同戶籍地
    推定為其住所，亦為民法第1002條所明定。本件抗告人夫妻
    與公婆等人同住，因工作因素、生活習慣等隔代差異致生活
    壓力沉重，早有另覓居住之意，然因相對人遲未向父母表明
    致夫妻時起勃谿。又相對人係補習班老師，平日奔波臺南、
    嘉義、臺中、南投……等縣市，抗告人屢次要求相對人遷居
    臺南未成，抗告人乃於94年8 月25日，先行返回臺南娘家居
    住，並將戶籍遷回臺南縣玉井鄉○○村○○街22巷20號，故
    兩造之住所既協議不成，尚不得以相對人之戶籍所在地，推
    定為兩造之住所。又抗告人居住臺南縣玉井鄉之事實為相對
    人所不爭執，抗告人之戶籍又已遷往臺南縣玉井鄉，故本件
    兩造同居之訴，其原因、事實係發生於妻之居所地即臺南縣
    玉井鄉，參照民事訴訟法第568條第1項但書規定，原審應有
    管轄權，故本件原審裁定應予廢棄，發回原法院審理。另按
    離婚之訴及夫妻同居之訴，於起訴前應經法院調解；前項調
    解準用民事訴訟法第403條至第426條之規定，民事訴訟法第
    577 條定有明文。又聲請調解之管轄法院，準用第1編第1章
    第1節之規定，民事訴訟法第405條第3 項亦規定甚明。故本
    件因抗告人設籍於臺南縣玉井鄉，依法臺灣臺南地方法院應
    行調解程序，此外本件於94年11月29日審理時，兩造未就履
    行同居之爭議進行實體辯論前，原審即諭知因無管轄權訊問
    兩造是否移轉臺灣南投地方法院，抗告人因不諳訴訟程序，
    故未當場聲明異議，且相對人聲明提起本訴非以兩造離婚為
    目的，而抗告人亦聲明並未拒絕履行同居，則兩造之爭點限
    於同居之地點，兩造應有成立和解之可能等語。
四、按同居之訴專屬夫妻之住所地之法院管轄，但婚姻事件訴之
    原因事實發生於夫或妻之居所地者，得由各該居所地之法院
    管轄，民事訴訟法第568條第1項定有明文；又夫妻之住所由
    雙方共同協議定之，未為協議或協議不成時，得聲請法院定
    之，法院為前項裁定前，以夫妻共同戶籍地推定為其住所，
    亦為民法第1002條所明定。故在夫妻之住所，未為協議或協
    議不成時，亦未曾聲請法院定之，且無夫妻共同戶籍地可推
    定時，依民事訴訟法第568條第1項前段，所謂履行同居之訴
    專屬「夫妻之住所地」之法院管轄，應解為「夫、妻之共同
    住所地」或「夫妻之住所地」，亦即兼含「夫之住所地」及
    「妻之住所地」。次參諸憲法第10條保障人民居住自由暨87
    年4月10日之司法院大法官釋字第452號解釋意旨，依憲法所
    示之平等原則及比例原則，應認夫妻住所非必約定一個為必
    要，亦即夫妻雙方得協議各有其住所，復有臺灣高等法院88
    年度法律座談會民事類提案第29號決議、臺灣高等法院89年
    度法律座談會民事類提案第42號決議等實務見解足參。況87
    年4月10日司法院大法官釋字第452號解釋，其意旨即修正前
    民法1002條之規定，未能兼顧他方選擇住所之情形，與憲法
    上平等及比例原則則有未符，已宣告其失效，立法院乃修正
    該條文，另於87年6 月17日由總統公布新修正條文，規定夫
    妻之住所得由雙方共同協議，不再適用妻以夫之住所為住所
    之規定。
五、經查本件兩造於92年11月23日結婚，原戶籍雖設在南投縣夫
    家，惟因夫妻生活時起勃谿，抗告人遂於94年6 月26日，獨
    自離開夫家回臺南縣玉井鄉○○村○○街22巷20號娘家居住
    ，並於94年8 月25日，將其戶籍遷至臺南縣玉井鄉○○村○
    ○街22巷20號，並長久居住在臺南縣，而拒回南投夫家與相
    對人同居，既有相對人提出之戶籍謄本2 份，附於原審卷足
    稽，復為兩造所不爭執，且因斯時民法第1002條業經修正，
    揆諸上揭說明，自不能再適用修正前之妻以夫之住所為住所
    之規定，臺南縣玉井鄉○○村○○街22巷20號，已難認非屬
    抗告人之居所地，甚或係抗告人之住所地。且本件履行同居
    訴訟，其原因事實又係發生在抗告人之居所地即臺南縣玉井
    鄉。則揆諸上揭民事訴訟法第568條第1項：「夫妻同居之訴
    ，專屬夫妻之住所地或夫妻死亡時住所地之法院管轄。但訴
    之原因事實發生於夫或妻之居住地者，得由各該居所地之法
    院管轄。」但書之規定，原審法院亦為本件履行同居訴訟之
    管轄法院，自有管轄權甚明。乃原審疏未注意及此，遽以上
    揭理由認原審無管轄權，逕依職權裁定移送臺灣南投地方法
    院，自有未合。抗告意旨執此指摘原裁定不當，求為廢棄，
    為有理由，爰廢棄原裁定，由原審另為妥適之處理。
六、又本件事證已臻明確，抗告人其他抗告意旨，核與裁定之結
    果不生影響，爰不逐一贅述。
七、據上論結，本件抗告為有理由，應依民事訴訟法第492 條，
    裁定如主文。
中    華    民    國    95    年    3    月     2     日
                  民事第四庭  審判長法  官  王惠一
                                    法  官  蘇重信
                                    法  官  林永茂
上為正本係照原本作成。
如不服本裁定，僅得於收受本裁定正本送達後10日內以適用法規
顯有錯誤為理由，向本院提出再抗告狀（須附繕本一份及繳納再
抗告裁判費新台幣1千元)，並經本院許可後始可再抗告於最高法
院。
中    華    民    國    95    年    3    月     3     日
                                    書記官  謝素嬿
【附記】
民事訴訟法第495條之1第2項準用同法第466條之1第1、2項規定
：
I對於第二審判決上訴，上訴人應委任律師為訴訟代理人。但上
  訴人或其法定代理人具有律師資格者，不在此限。
II上訴人之配偶、三親等內之血親、二親等內之姻親，或上訴人
  為法人、中央或地方機關時，其所屬專任人員具有律師資格並
  經法院認為適當者，亦得為第三審訴訟代理人。
                                               K


司法院資訊處製作；財團法人民間司法改革基金會備份。
